臺灣高等法院高雄分院民事判決　　　　　99年度重上字第43號
上　訴　人　錦富營造工程有限公司
法定代理人　劉國富
訴訟代理人　林岡輝律師
　　　　　　林石猛律師
被上訴人　　錢進義
訴訟代理人　康進益律師
上列當事人間分配表異議之訴事件，上訴人對於中華民國99年3
月8 日臺灣高雄地方法院98年度重訴字第21號第一審判決提起上
訴，本院於100 年8 月17日言詞辯論終結，判決如下：
    主  文
原判決關於駁回上訴人後開第二項請求部分及訴訟費用（除確定
部分外）之裁判均廢棄。
臺灣高雄地方法院九十五年度執字第一八三五七號強制執行事件
於九十七年八月二十九日所製作之分配表中，關於分配予被上訴
人之次序二及四所示「分配金額」、「債權原本」及「債權利息
」均應予剔除。
第一審（除確定部分外）、第二審訴訟費用均由被上訴人負擔。
    事 實 及 理 由
一、上訴人起訴主張：被上訴人與訴外人運利工程有限公司（下
    稱運利公司）並無任何債權債務關係，運利公司竟於上訴人
    因請求給付工程價款事件，聲請原執行法院強制執行其財產
    （即原法院95年度執字第18357 號，下稱系爭強制執行事件
    ）時，簽發如附表所示面額共新臺幣（下同）6779萬元之本
    票5 紙（下稱系爭5 紙本票）與被上訴人，並由被上訴人持
    向原法院聲請裁定本票准予強制執行（即原法院97年度票字
    第2671號，下稱系爭本票裁定），嗣以該裁定為執行名義聲
    請強制執行（即原法院97年度司執字第54963 號），經原執
    行法院併入系爭強制執行事件執行，復經原執行法院於97年
    8 月29日製作分配表（下稱系爭分配表）定期分配。然上開
    本票債權既屬虛偽即不得受領分配，系爭分配表中，關於分
    配予被上訴人之次序2 、4 所示之「分配金額」、「債權原
    本」及「債權利息」自應均予剔除。又縱令被上訴人收受之
    系爭5 紙本票並非屬虛偽，然編號1 所示之本票係於93年12
    月31日所簽發，已罹於3 年之請求時效。上訴人代位運利公
    司為時效抗辯後，被上訴人亦不得主張以該部分債權受領分
    配。上訴人於法定期間內對系爭分配表聲明異議而異議未終
    結。爰依強制執行法第41條、民法第242 條提起本件訴訟。
    聲明求為判決：(一)系爭分配表中，關於分配予被上訴人之次
    序2 及4 所示之「分配金額」、「債權原本」及「債權利息
    」均應予剔除。(二)系爭分配表次序3 所示上訴人之「分配金
    額」應更正為00000000元。(三)訴訟費用由被上訴人負擔。
二、被上訴人則以：被上訴人早在93年3 月25日起即長期出借巨
    額資金與訴外人林宇春所經營之運利公司週轉之用。此情形
    於上訴人97年間在臺灣高雄地方法院檢察署（下稱高雄地檢
    署）對林宇春、錢進義提起毀損債權告訴時，即經二人供述
    甚明；且經檢察官函調相關經銀行帳戶進出之資金資料可憑
    。而系爭5 紙本票即係事後因運利公司未能清償借款，而於
    雙方為欠款會帳後所簽發。至於匯款收款人雖包括林宇春、
    廖學照及昇平工程有限公司（下稱昇平公司），然此係依運
    利公司負責人林宇春指示匯款。且廖學照為林宇春之父親，
    林宇春亦係昇平公司負責人，則林宇春為運利公司資金週轉
    之用，而以運利公司代表人出面借款，並綜合各該帳戶之使
    用。何況林宇春亦曾為擔保借款而提供廖學照、吳鳳美之不
    動產予被上訴人設定抵押權，自無通謀虛偽意思表示簽發系
    爭5 紙本票之情事。至於附表編號1 所示之本票，其提示日
    距發票日雖已逾3 年時效期間，但縱使為票據債權之時效抗
    辯，因有前開借貸債權之15年時效存在，徒增訴訟費用及訟
    累，故未為時效抗辯。然此不能謂為運利公司怠於行使時效
    抗辯之權利。上訴人即無代位權可以行使，系爭分配表所載
    被上訴人之債權及應受分配之金額均無違誤等語，資為抗辯
    。並答辯聲明：(一)上訴人之訴駁回。(二)訴訟費用由上訴人負
    擔。
三、本件原審對於上訴人之請求，判決：(一)上訴人之訴駁回。(二)
    訴訟費用由上訴人負擔。上訴人聲明不服，上訴聲明求為判
    決：(一)原判決關於駁回上訴人後開第二項請求部分及訴訟費
    用（除確定部分外）之裁判均廢棄。(二)臺灣高雄地方法院95
    年度執字第18357 號強制執行事件於97年8 月29日所製作之
    分配表中，關於分配予被上訴人之次序2 及4 所示「分配金
    額」、「債權原本」及「債權利息」均應予剔除。(三)第一審
    （除確定部分外）、第二審訴訟費用均由被上訴人負擔。被
    上訴人則答辯聲明：(一)上訴駁回。(二)第二審訴訟費用由上訴
    人負擔。（上訴人於上訴本院後，關於在原審所請求「次序
    3 所示上訴人之『分配金額』應更正為00000000元」部分，
    已不再請求，而減縮聲明）。
四、兩造不爭執之事項如下，並有系爭本票裁定、系爭強制執行
    事件執行卷、系爭分配表附卷可稽，堪予採信：
  (一)被上訴人持運利公司簽發之系爭5 紙本票向原法院聲請裁定
    本票准予強制執行，並以系爭本票裁定為執行名義聲請強制
    執行（即原97年度司執字第54963 號），嗣經原執行法院併
    入系爭強制執行事件（即原法院95年度執字第18357 號）執
    行，且於97年8 月29日製作系爭分配表，將被上訴人支出之
    執行費54萬2320元列入優先債權全部受償（即分配表次序2
    ），另6779萬元普通債權本息，受領分配816 萬8490元（即
    分配表次序4 ）。
  (二)上訴人曾以上開情事而對被上訴人及林宇春提起毀損債權罪
    嫌告訴，經高雄地檢署97年度偵字第23325 號為不起訴處分
    ，經上訴人聲請再議後，臺灣高等法院高雄分院檢察署（下
    稱高雄高分檢署）予以發回續查；復經高雄地檢署98年度偵
    續字第437 號為不起訴處分。嗣上訴人仍聲請再議，再經高
    雄高分檢署予以發回續查，高雄地檢署又以99年度偵續一字
    第74號為不起訴處分，上訴人對之聲請再議，經高雄高分檢
    署100 年上議聲字第467 號駁回處分。上訴人再向原法院聲
    請交付審判（即原法院100 年度聲判字第30號），尚未終結
    。
五、兩造爭執之事項為：(一)被上訴人與運利公司間是否有系爭67
    79萬元之借貸債權或本票債權存在？(二)上訴人就被上訴人主
    張如附表編號1 所示本票債權，代位運利公司行使時效抗辯
    ，有無理由？(三)原法院95年度執字第18357 號強制執行事件
    於97年8 月29日所製作之分配表中，關於分配予被上訴人之
    次序2 及4 所示之「分配金額」、「債權原本」及「債權利
    息」是否應予剔除？
六、被上訴人與運利公司間是否有系爭6779萬元之借貸債權或本
    票債權存在？
  (一)按當事人主張有金錢借貸關係存在，須就其發生所須具備之
    特別要件即金錢之交付及借貸意思表示互相一致負舉證之責
    任，若僅證明有金錢之交付，未證明借貸意思表示互相一致
    者，尚不能認為有金錢借貸關係存在（最高法院81年台上字
    第2372號判決要旨參照），又稱消費借貸者，於當事人間必
    本於借貸之意思合致，而有移轉金錢或其他代替物之所有權
    於他方之行為，始得當之。是以消費借貸，因交付金錢之原
    因有多端，除有金錢之交付外，尚須本於借貸之意思而為交
    付，方克成立。倘當事人主張與他方有消費借貸關係存在者
    ，自應就該借貸意思互相表示合致及借款業已交付之事實，
    均負舉證之責任，其僅證明有金錢之交付，未能證明借貸意
    思表示合致者，仍不能認為有該借貸關係存在（最高法院98
    年台上字第1045號判決要旨參照）。
  (二)被上訴人主張其早在93年3 月25日起即長期出借巨額資金與
    林宇春所經營之運利公司週轉之用，嗣因運利公司未能清償
    借款，雙方於欠款會帳後，由運利公司簽發系爭5 紙本票與
    其持有，運利公司確有向其借款6779萬元未還云云，雖經其
    提出匯款回條、票據影本附卷為憑，並舉證人林宇春到庭作
    證。然已為上訴人所否認。經查：
    被上訴人曾分別於93年、94年、95年、96年及97年間匯款
      至運利公司、林宇春、廖學照、昇平公司之帳戶，其金額
      為：93年度共00000000元，94年度共00000000元，95年度
      共00000000元，96年度共0000000 元，97年度共0000000
      元等情，雖有被上訴人所提之「運利公司借還款明細表」
      （下稱系爭明細表）5 份附卷可稽（見原審卷第21頁至第
      25頁），然系爭明細表僅能證明被上訴人與運利公司及林
      宇春、廖學照、昇平公司間之匯款資金往來，惟被上訴人
      為前開匯款之原因有多端，尚難遽而認前開匯款係運利公
      司所借用。況依系爭明細表所載「運利公司」自93年至97
      年，扣除已還金額後，未還金額於93年為00000000元，94
      年為00000000元，95年為00000000元，96年為0000000 元
      ，97年為989000元（以上未還金額共00000000元），亦與
      被上訴人所主張之運利公司尚有向其借款未還之如附表所
      示93年至97年各年會算欠款即共有借款6779萬元未還云云
      不符，是上訴人依系爭明細表所載匯與運利公司及林宇春
      、廖學照、昇平公司之款項及還款金額，主張運利公司尚
      有6779萬元借款未還云云，應無足採信。
    又依被上訴人所舉證人林宇春於原審到庭證稱：運利公司
      自91年至97年間有經伊出面向被上訴人借款，大約6000多
      萬元，有匯款，亦有交付現金，大部分均係匯款。91年及
      92年間之借款已清償。運利公司與被上訴人間借款時只有
      匯款資料，並無其他單據。約定借款利息為每期一分多不
      等，係不定時計息，沒有約定還款期限，有錢就還。會算
      之時間為不定時，係不斷作會算、累計，但無會算資料，
      有提供廖學照及吳鳳美名下之不動產作為借款之擔保品，
      擔保品之價值約幾百萬元，但不知道確切金額，亦未被拍
      賣。系爭5 紙本票係經會算後，由運利公司分2 次開給被
      上訴人，第1 次大約在96年底，第2 次在97年初，系爭5
      紙本票發票日則以年度來做該年度積欠之彙整，發票日期
      回到各該年度。因運利公司有簽發廖學照、昇平公司之支
      票使用，票期快到的時候，擔心票款無法支付，才請被上
      訴人匯款到廖學照、昇平公司之帳戶，被上訴人匯款給廖
      學照、昇平公司並無簽任何書面契約書等語（見原審卷第
      11 4頁、第115 頁、第245 頁至第248 頁）。惟被上訴人
      本人則於原審陳稱：林宇春向伊借6000多萬元，雙方並未
      簽書面資料或單據，只有匯款單。林宇春工程運作中，只
      要錢不夠，打電話給伊，伊就匯款，因他的工程有好幾億
      ，伊係做挖土機的，伊的挖土機有出租給運利公司，伊的
      錢借給林宇春有利息收入，而且又可以幫助林宇春。林宇
      春向伊借款之利息為月利百分之一點五，因林宇春一直沒
      有還，（利息）則一直往後加。但利息沒有加入本金裡面
      。利息部分並沒有計入系爭5 紙本票內，系爭5 紙本票全
      部都是本金。之前，林宇春向伊借款時，並未約定還款期
      限。借款金額每年結算1 次，但每年的日期不一定。林宇
      春向伊借款之方式，有匯款亦有拿現金，給現金時，則以
      空白支票作抵押，他哥哥（林宇信）、爸爸（廖學照）支
      票都在伊這裡，土地也給伊設定抵押，設定抵押土地之價
      值多少，伊並不知道，但並未進行拍賣，因那是畸零地，
      伊認為沒有什麼價值。系爭5 紙本票何時開立的已忘記了
      ，但係1 次開立的。林宇春代表運利公司向伊借款的，91
      年至92年運利公司的借款沒有清償完畢，運利公司93年至
      97年之借款、還款明細則如系爭明細表所載等語（見原審
      卷第252 頁至第256 頁）。核其2 人前揭陳述，不惟與一
      般借貸金錢之常情有悖，且其2 人所述，亦相矛盾，已難
      遽信，再參以林宇春於上揭毀損債權案件警訊時亦自承：
      「我於91年間開始先以我個人名義向錢進義（即被上訴人
      ）借貸金錢，因工作需要，我向錢進義先生承租怪手數部
      ，91年至95、96年間都陸續有向錢進義借貸狀況，進而累
      積到6 千萬元」等語（見本院卷第130 頁），且被上訴人
      迄未能舉證證明伊與運利公司就系爭5 紙本票所示款項之
      借貸意思互相表示合致等事實，則上訴人主張被上訴人與
      運利公司間並無任何債權債務關係，至於被上訴人所抗辯
      之借款債權縱係存在，亦係被上訴人與林宇春間之借貸關
      係，與運利公司無關等情，即屬有據，堪予採信。是被上
      訴人與運利公司間並無系爭6779萬元之借貸債權或本票債
      權存在，應可認定。
七、上訴人就被上訴人主張如附表編號1 所示之本票債權，代位
    運利公司行使時效抗辯，有無理由？
    查被上訴人與運利公司間並無系爭6779萬元（即如附表所示
    系爭5 紙本票）之借貸債權或本票債權存在，業如前述，是
    上訴人即不得就被上訴人主張如附表編號1 所示之本票債權
    ，代位運利公司行使時效抗辯。
八、原法院95年度執字第18357 號強制執行事件於97年8 月29日
    所製作之分配表中，關於分配予被上訴人之次序2 及4 所示
    之「分配金額」、「債權原本」及「債權利息」是否應予剔
    除？
    按被上訴人係持運利公司簽發之系爭5 紙本票向原法院聲請
    裁定本票准予強制執行，並以系爭裁定為執行名義聲請強制
    執行（即原法院97年度司執字第54963 號），經原執行法院
    併入系爭強制執行事件（即原法院95年度執字第18357 號）
    執行，且於97年8 月29日製作系爭分配表，將被上訴人支出
    之執行費54萬2320元列入優先債權全部受償（即次序2 ），
    另6779萬元普通債權本息，受領分配816 萬8490元（即次序
    4 ）等情，已為兩造所不爭執，並有系爭分配表1 份在卷可
    稽，又被上訴人與運利公司間並無如附表所示系爭5 紙本票
    之借貸債權或本票債權存在等事實，亦如前述，被上訴人於
    系爭強制執行事件即不得受領分配。是上訴人請求就系爭分
    配表中，關於分配予被上訴人之次序2 及4 所示「分配金額
    」、「債權原本」及「債權利息」均予剔除，即屬有據，應
    予准許。
九、綜上所述，被上訴人與運利公司間並無如附表所示系爭5 紙
    本票之借貸債權或本票債權存在，被上訴人於系爭執行事件
    ，不得受領分配。上訴人請求就系爭分配表中，關於分配予
    被上訴人之次序2 及4 所示「分配金額」、「債權原本」及
    「債權利息」均予剔除，為有理由，應予准許。原審疏未詳
    查，遽為上訴人敗訴之判決，尚有違誤。上訴意旨指摘原判
    決不當，求予廢棄改判，為有理由，應由本院將原判決廢棄
    ，並改判如主文第二項所示。
十、本件事證已臻明確，兩造其餘攻擊防禦方法，核與判決之結
    果無影響，爰不予論述，併此明。
、據上論結，本件上訴為有理由，依民事訴訟法第450 條、第
    78條，判決如主文。
中    華    民    國  100     年    8     月    31    日
                              民事第三庭
                                  審判長法官  張國彬
                                  法      官  鄭月霞
                                  法      官  吳登輝
以上正本證明與原本無異。
如對本判決上訴，須於判決送達後20日內向本院提出上訴狀，其
未表明上訴理由者，應於上訴後20日內向本院提出上訴理由書（
均須按他造當事人之人數附繕本）。上訴時應提出委任律師或具
有律師資格之人之委任狀，並依附註條文規定辦理。如委任律師
提起上訴者，應一併繳納上訴審裁判費。
中    華    民    國   100    年    9     月    1     日
                                  書  記  官  廖素珍
附註：
民事訴訟法第466條之1 ：
對於第二審判決上訴，上訴人應委任律師為訴訟代理人，但上訴
人或其法定代理人具有律師資格者，不在此限。
上訴人之配偶、三親等內之血親、二親等內之姻親，或上訴人為
法人、中央或地方機關時，其所屬專任人員具有律師資格並經法
院認適當者，亦得為第三審訴訟代理人。
第1 項但書及第2 項情形，應於提起上訴或委任時釋明之。
  臺灣高等法院高雄分院99年度重上字第43號附表
┌──┬─────┬────────┬────┬────┬──────┐
│編號│發票日期  │面額（新台幣）  │提示日  │起息日  │票據號碼    │
├──┼─────┼────────┼────┼────┼──────┤
│１  │93.12.31  │17,560,000元    │97.2.15 │97.2.15 │0000000     │
├──┼─────┼────────┼────┼────┼──────┤
│２  │94.12.31  │17,240,000元    │97.2.15 │97.2.15 │0000000     │
├──┼─────┼────────┼────┼────┼──────┤
│３  │95.12.31  │17,600,000元    │97.2.15 │97.2.15 │0000000     │
├──┼─────┼────────┼────┼────┼──────┤
│４  │96.12.31  │5,300,000元     │97.2.15 │97.2.15 │0000000     │
├──┼─────┼────────┼────┼────┼──────┤
│５  │97.1.26   │10,090,000元    │97.2.15 │97.2.15 │106890      │
├──┼─────┼────────┼────┼────┼──────┤
│合計│          │67,790,000元    │        │        │            │
└──┴─────┴────────┴────┴────┴──────┘